ACORDAO-COMPLETO-2379374

ACÓRDÃO 8007/2020 ATA 24/2020 - PRIMEIRA CÂMARA

VISTOS, relatados e discutidos estes autos de tomada de contas especial instaurada pelo Fundo Nacional de Desenvolvimento da Educação (FNDE) em desfavor do Sr. Denilson Batalha Guimarães, ex-Prefeito (gestões 2005/2008 e 2009/2012) , em razão da omissão no dever de prestar contas dos recursos recebidos por meio do Programa Nacional de Apoio ao Transporte do Escolar - Pnate/2011 e do Programa Nacional de Alimentação Escolar-Pnae/2011,
ACORDAM os Ministros do Tribunal de Contas da União, reunidos em sessão de 1ª Câmara, ante as razões expostas pelo Relator, em:
9.1. considerar revel o Sr. Denilson Batalha Guimarães (CPF XXX.782.952-XX) , ex-Prefeito Municipal de Faro/PA (gestões 2005-2008 e 2009-2012) , para todos os efeitos, dando-se prosseguimento ao processo, com fulcro no art. 12, § 3º, da Lei n. 8.443/92;  
9.2. julgar irregulares, nos termos dos arts. 1º, inciso I, 16, inciso III, alíneas "a" e "c", § 2º, da Lei 8.443/92 c/c os arts. 19 e 23, inciso III, da mesma Lei, e com arts. 1º, inciso I, 209, incisos I e III, 210 e 214, inciso III, do Regimento Interno/TCU, as contas do Sr. Denilson Batalha Guimarães (CPF XXX.782.952-XX) , ex-prefeito Municipal de Faro/PA (gestões 2005-2008 e 2009-2012) , condenando-o ao pagamento das importâncias a seguir especificadas, atualizadas monetariamente e acrescidas dos juros de mora, calculadas a partir das datas discriminadas até a data da efetiva quitação do débito, fixando-lhe o prazo de quinze dias para que comprove, perante o Tribunal, o recolhimento das referidas quantias aos cofres do Fundo Nacional de Desenvolvimento da Educação, nos termos do art. 23, inciso III, alínea "a", da citada lei;
9.2.1. Programa Nacional de Apoio ao Transporte do Escolar - PNATE/2011:
	Data
	Valor Original  (R$1,00) 

	31/3/2011
	10.372,56

	29/4/2011
	10.372,56

9.2.2. Programa Nacional de Alimentação Escolar- PNAE/2011:
	Data
	Valor Original (R$1,00) 

	15/03/2011
	20.244,00

	31/3/2011
	20.244,00

	3/5/2011
	20.244,00

	1/6/2011
	20.244,00

	4/7/2011
	20.244,00

	29/7/2011
	20.244,00

	1/9/2011
	20.244,00

	30/9/2011
	20.244,00

	31/10/2011
	20.244,00

	30/11/2011
	20.244,00

9.3. aplicar ao Sr. Denilson Batalha Guimarães (CPF XXX.782.952-XX) , ex-prefeito Municipal de Faro/PA (gestões 2005-2008 e 2009-2012) , a multa prevista no art. 57 da Lei 8.443/92 c/c o art. 267 do RI/TCU, no valor de R$ 40.000,00, fixando-lhe o prazo de quinze dias, a contar da notificação, para que comprove, perante o Tribunal (art. 214, III, "a", do Regimento Interno do TCU) , o recolhimento da dívida aos cofres do Tesouro Nacional, atualizada monetariamente desde a data deste acórdão até a do efetivo recolhimento, se pagas após o vencimento, na forma da legislação em vigor;   
9.4. autorizar, desde logo, a cobrança judicial das dívidas, caso não atendidas as notificações, na forma do disposto no art. 28, inciso II, da Lei nº 8.443/92; 
9.5. enviar cópia deste Acórdão à Procuradoria da República no Estado do Pará, nos termos do § 3º do art. 16 da Lei 8.443/1992 c/c o § 7º do art. 209 do Regimento Interno do TCU, para adoção das medidas cabíveis;  
9.6. enviar cópia deste Acórdão ao FNDE e ao responsável, para ciência.

Tomada de contas especial instaurada em razão da omissão no dever de prestar contas dos recursos recebidos por meio do Programa Nacional de Apoio ao Transporte do Escolar  Pnate/2011 e do Programa Nacional de Alimentação Escolar-Pnae/2011

Primeira Câmara

Prefeitura Municipal de Faro - PA.

3. Responsável: Denilson Batalha Guimarães (XXX.782.952-XX).

13.1. Ministros presentes: Walton Alencar Rodrigues (Presidente), Benjamin Zymler, Bruno Dantas e Vital do Rêgo.
13.2. Ministros-Substitutos presentes: Augusto Sherman Cavalcanti (Relator) e Weder de Oliveira.

AUGUSTO SHERMAN

Adoto, como relatório, excerto da instrução elaborada por Auditor Federal lotado na Secex-TCE (peça 15) , anuída pelos dirigentes da unidade (peças 16-17) e pelo MP/TCU (peça 18) , em Parecer da lavra do e. Procurador Júlio Marcelo de Oliveira: 
"INTRODUÇÃO
1.	Trata o presente processo de tomada de contas especial instaurada pelo Fundo Nacional de Desenvolvimento da Educação (FNDE) , em desfavor do Sr. Denilson Batalha Guimarães (CPF XXX.782.952-XX) , ex-Prefeito (gestões 2005/2008 e 2009/2012) , em razão da omissão no dever de prestar contas do Programa Nacional de Apoio ao Transporte do Escolar - PNATE/2011 e Programa Nacional de Alimentação Escolar-PNAE/2011. Os recursos foram repassados ao Município de Faro/PA, cujos prazos para prestação de contas encerraram-se na mesma data, em 30/4/2013 (peça 3, p. 58) .
2.	Os recursos do Programa Nacional de Apoio ao Transporte do Escolar - PNATE/2011 foram normatizados pela Resolução CD/FNDE nº 12/2011, de 17/03/2011. Por sua vez, os recursos do Programa Nacional de Alimentação Escolar PNAE/2011 foram normatizados pela Resolução/CD/FNDE nº 38, de 16/07/2009 (peça 3, p. 60, item 2) .
3.	O PNATE/2011 teve por objetivo a transferência, em caráter suplementar, aos estados, ao Distrito Federal e aos municípios, de recursos financeiros destinados a custear a oferta de transporte escolar aos alunos educação básica pública, residentes em área rural, com o objetivo de garantir o acesso à educação. 
4.	O PNAE/2011, por sua vez, teve por objeto a aquisição exclusiva de gêneros alimentícios, em caráter complementar, para atendimento dos alunos matriculados em creches, pré-escolas e em escolas do ensino fundamental das redes federal, estadual, do Distrito Federal e municipal, inclusive as indígenas e as localizadas em áreas remanescentes de quilombos e, excepcionalmente, aquelas qualificadas como entidades filantrópicas ou por elas mantidas (peça 3, p. 58) .
HISTÓRICO
5.	Para execução dos programas, foram repassados ao Município, mediante ordens bancárias, determinados valores conforme as tabelas que se seguem: 
Programa Nacional de Apoio ao Transporte do Escolar - PNATE/2011 (peça 3, p.4) 
	Data
	Valor Original  (R$1,00) 

	31/3/2011
	10.372,56

	29/4/2011
	10.372,56

	Total
	20.745,12

Programa Nacional de Alimentação Escolar- PNAE/2011 (peça 3, p. 15/19) 
	Data
	Valor Original 
 (R$1,00) 

	15/03/2011
	1.884,00

	15/03/2011
	10.602,00

	15/03/2011
	2.700,00

	15/03/2011
	1.500,00

	15/03/2011
	3.558,00

	31/03/2011
	2.700,00

	31/03/2011
	1.500,00

	31/03/2011
	1.884,00

	31/03/2011
	10.602,00

	31/03/2011
	3.558,00

	02/05/2011
	10.602,00

	03/05/2011
	1.884,00

	03/05/2011
	3.558,00

	03/05/2011
	2.700,00

	03/05/2011
	1.500,00

	01/06/2011
	10.602,00

	01/06/2011
	1.884,00

	01/06/2011
	2.700,00

	01/06/2011
	1.500,00

	01/06/2011
	3.558,00

	04/07/2011
	3.558,00

	04/07/2011
	10.602,00

	04/07/2011
	2.700,00

	04/07/2011
	1.500,00

	04/07/2011
	1.884,00

	29/07/2011
	10.602,00

	29/07/2011
	3.558,00

	29/07/2011
	1.500,00

	29/07/2011
	1.884,00

	29/07/2011
	2.700,00

	01/09/2011
	1.500,00

	01/09/2011
	3.558,00

	01/09/2011
	1.884,00

	01/09/2011
	2.700,00

	01/09/2011
	10.602,00

	30/09/2011
	1.884,00

	30/09/2011
	3.558,00

	30/09/2011
	1.500,00

	30/09/2011
	2.700,00

	30/09/2011
	10.602,00

	31/10/2011
	10.602,00

	31/10/2011
	1.500,00

	31/10/2011
	1.884,00

	31/10/2011
	3.558,00

	31/10/2011
	2.700,00

	30/11/2011
	1.884,00

	30/11/2011
	1.500,00

	30/11/2011
	2.700,00

	30/11/2011
	10.602,00

	30/11/2011
	3.558,00

	Total
	202.440,00

6.	O prazo para prestar contas dos programas encerrou-se em 30/4/2013 mas, conforme apontado nas Informações 2593/2017/SEOPC/COPRA/CGCAP/DIFIN-FNDE (peça 3, p. 6) e 1029/2017/SEOPC/COPRA/CGCAP/DIFIN-FNDE de 13/6/2017 (peça 3, p. 26) , respectivamente, não foi confirmado o envio das prestações de contas do PNATE/2011 e PNAE/2011 para o FNDE.			
7.	Por meio do Ofício 4395E/2013/SEOPC/COPRA/CGCAP/DIFIN-FNDE, de 20/4/2017 (peça 3, p. 8 - AR peça 3, p. 11) , o Órgão Instaurador notificou a Sra. Marinete Costa Machado, Prefeita sucessora (gestão 2013/2016) acerca da omissão no dever legal de prestar constas dos recursos federais recebidos, requerendo as providências devidas ou a devolução dos aludidos recursos.  Por meio do Ofício 16335/2017/SEOPC/COPRA/CGCAP/DIFIN-FNDE (PNATE/2011) , de 20/6/2017 (peça 3, p. 9 - AR peça 3, p. 12) , o Sr. Denilson Batalha Guimarães, ex-Prefeito (gestões 2005/2008 e 2009/2012) , foi notificado acerca da omissão no dever legal de prestar constas dos recursos federais recebidos, requerendo as providências devidas ou a devolução dos aludidos recursos. 
8. 	Diante da não apresentação da prestação de contas e da consequente não demonstração da boa e regular dos recursos federais repassados, assim como da não devolução dos recursos, instaurou-se a presente tomada de contas especial (peça 3, p. 1-2) . Nesse sentido, no Relatório de TCE 150/2018 - DIREC/COTCE/CGCAP/DIFIN/FNDE (peça 3, p. 58-63) , concluiu-se que o prejuízo ao erário importaria no valor total dos recursos repassados, o que corresponde ao valor original de R$ 233.185,12, imputando-se a responsabilidade ao Sr. Denilson Batalha Guimarães (CPF XXX.782.952-XX) , ex-prefeito Municipal de Faro/PA (gestões 2005-2008 e 2009-2012) , uma vez que o mesmo era a pessoa responsável pela gestão e execução dos recursos federais recebidos à conta do PNATE/2011 e PNAE/2011. 
9. 	Quanto à sucessora, a Sra. Marinete Costa Machado, Prefeita sucessora (gestão 2013/2016) , em que pese ter sido ela a responsável pela omissão na apresentação da prestação de contas por meio do SiGPC, tendo o prazo final da mesma expirado em 30/04/2013 (peça 3, p. 58) , a Prefeita sucessora adotou as medidas legais visando ao resguardo do patrimônio público, por meio de Representação protocolizada junto ao Ministério Público Federal (peça 3, p. 37) , o que afastou a sua responsabilidade nos presentes autos, a teor da Súmula 230 do TCU. 
10. 	O Relatório de Auditoria 763/2018, da Controladoria-Geral da União (peça 4, p. 1/3) , chegou às mesmas conclusões. 
11. 	Adicionalmente, após serem emitidos o Certificado de Auditoria (peça 4, p. 4/5) , o Parecer do Dirigente de Controle Interno (peça 4, p. 6/7) e o Pronunciamento Ministerial (peça 5) , o processo foi remetido a este Tribunal. 
12.	Na instrução preliminar (peça 7) , analisando-se os documentos nos autos, concluiu-se pela necessidade de realização de citação e audiência do Sr. Denilson Batalha Guimarães, ex-Prefeito (gestões 2005/2008 e 2009/2012) :
30.	              Diante do exposto, submetem-se os autos à consideração superior, propondo:
a) realizar a citação do Sr. Denilson Batalha Guimarães (CPF XXX.782.952-XX) , ex-prefeito Municipal de Faro/PA (gestões 2005-2008 e 2009-2012) , uma vez que, em face da omissão na prestação de contas, o mesmo não logrou demonstrar a boa e regular aplicação dos recursos federais recebidos à conta do PNATE/2011 e do PNAE/2011, com fundamento nos arts. 10, § 1º, e 12, inciso II, da Lei 8.443/1992, c/c o art. 202, inciso II, §1º, do Regimento Interno do TCU, para que, no prazo de quinze dias, a contar do recebimento do ofício citatório, apresente alegações de defesa quanto à ocorrência abaixo indicada, em razão da conduta especificada, e/ou recolha, aos cofres do FNDE, as importâncias abaixo indicadas, atualizadas monetariamente a partir das respectivas datas até o efetivo recolhimento, abatendo-se, na oportunidade, as quantias eventualmente ressarcidas, na forma da legislação em vigor: 
Irregularidade: não comprovação da boa e regular aplicação dos recursos federais repassados ao município de Faro/PA, em face da omissão no dever de prestar contas dos valores transferidos, no âmbito do PNATE/2011 e PNAE/2011;
Programa Nacional de Apoio ao Transporte do Escolar - PNATE/2011 (peça 3, p.4) 
	Data
	Valor Original  (R$1,00) 

	31/3/2011
	10.372,56

	29/4/2011
	10.372,56

Valor atualizado do débito (sem juros) em 28/3/2019: R$ 32.696,41
Programa Nacional de Alimentação Escolar- PNAE/2011 (peça 3, p. 15/19) 
	Data
	Valor Original 
 (R$1,00) 

	15/03/2011
	20.244,00

	31/3/2011
	20.244,00

	3/5/2011
	20.244,00

	1/6/2011
	20.244,00

	4/7/2011
	20.244,00

	29/7/2011
	20.244,00

	1/9/2011
	20.244,00

	30/9/2011
	20.244,00

	31/10/2011
	20.244,00

	30/11/2011
	20.244,00

Valor atualizado do débito (sem juros) em 28/3/2019: R$ 313.944,92
Responsável: Sr. Denilson Batalha Guimarães (CPF XXX.782.952-XX) , ex-prefeito Municipal de Faro/PA (gestões 2005-2008 e 2009-2012) . 
Conduta: em face da omissão na prestação de contas, cujo prazo encerrou-se em 30/4/2013 (peça 3, p. 58) , o mesmo não logrou demonstrar a boa e regular aplicação dos recursos federais recebidos à conta do PNATE/2011 e do PNAE/2011; Dispositivos violados: art. 37, caput, c/c o art. 70, parágrafo único, da Constituição da República Federativa do Brasil, art. 93, do Decreto-lei 200/1967, art. 66, do Decreto 93.872/1986, Resolução CD/FNDE 12/2011, de 17/3/2011, e Resolução CD/FNDE 38/2009, de 16/7/2009; 
Evidências: Informação 2593/2017/SEOPC/COPRA/CGCAP/DIFIN-FNDE (peça 3, p. 6) , Informação 1029/2017/SEOPC/COPRA/CGCAP/DIFIN-FNDE (peça 3, p. 26) e Relatório de TCE 150/2018 - DIREC/COTCE/CGCAP/DIFIN/FNDE (peça 3, p. 58-63) ; 
b) informar ao responsável que, caso venha a ser condenado pelo Tribunal, os débitos ora apurados serão acrescidos de juros de mora, nos termos do § 1º do art. 202 do RI/TCU; 
c) esclarecer ao responsável, em obediência ao art. 12, § 2º, da Lei 8.443/1992, e ao art. 12, inciso VI, da Resolução TCU 170/2004, que o recolhimento tempestivo do débito somente saneará o processo caso seja reconhecida a sua boa-fé e não se constate outra irregularidade nas contas; 
d) realizar a audiência do Sr. Denilson Batalha Guimarães (CPF XXX.782.952-XX) , ex-prefeito Municipal de Faro/PA (gestões 2005-2008 e 2009-2012) , com fundamento nos arts. 10, § 1º, e 12, incisos I e III, da Lei 8.443/1992, c/c o art. 202, incisos I e III, do RI/TCU, para que, no prazo de quinze dias, apresente razões de justificativa quanto à omissão no dever de prestar contas dos recursos federais recebidos à conta do PNATE/2011 e do PNAE/2011, cujo prazo encerrou-se em 30/4/2013 (peça 3, p. 58) ; 
Irregularidade: não permitir a comprovação da boa e regular aplicação dos recursos federais repassados ao município de Faro/PA, em face da omissão no dever de prestar contas dos valores transferidos, no âmbito do PNATE/2012 e do PNAE/2012; 
Conduta: não disponibilizar as condições materiais mínimas e necessárias para que o seu sucessor pudesse apresentar a prestação de contas do PNATE/2012 e do PNAE/2012, tais como notas fiscais, recibos, processos de pagamento, extratos bancários da conta específica (recursos federais transferidos e contrapartida) e da aplicação financeira, processos licitatórios, contratos e termos de adjudicação e homologação, bem como documentos que comprovem a execução do objeto, cujo prazo encerrou-se em 30/04/2013 (peça 3, p. 58) ; 
Dispositivos violados: art. 37, caput, c/c o art. 70, parágrafo único, da Constituição da República Federativa do Brasil, art. 93, do Decreto-lei 200/1967, art. 66, do Decreto 93.872/1986, Resolução CD/FNDE 12/2011, de 17/3/2011, e Resolução CD/FNDE 38/2009, de 16/7/2009; 
Evidências: Informação 2593/2017/SEOPC/COPRA/CGCAP/DIFIN-FNDE (peça 3, p. 6) , Informação 1029/2017/SEOPC/COPRA/CGCAP/DIFIN-FNDE (peça 3, p. 26) e Relatório de TCE 150/2018 - DIREC/COTCE/CGCAP/DIFIN/FNDE (peça 3, p. 58-63) ; 
e) esclarecer ao responsável, em obediência ao art. 12, § 3º, da Lei 8.443/1992, e ao art. 12, inciso VII, da Resolução TCU 170/2004, que o não atendimento à citação ou à audiência implicará revelia, para todos os efeitos, dando-se prosseguimento ao processo.
13.	Em cumprimento ao pronunciamento da unidade (peça 9) , em 28/3/2019, foi efetuada a citação e a audiência do Sr. Denilson Batalha Guimarães (CPF XXX.782.952-XX) , nos moldes adiante: 
		Ofício
	Data do Ofício
	Data de Recebimento do Ofício
	Nome do Recebedor do Ofício
	Observação
	Fim do Prazo para defesa

	Ofício 1340/2019-TCU/Secex-TCE 
 (peça 10) . 
	4/4/2019
	25/4/2019
AR peça 11
	Daniel Costa Guimarães.
ID 297.861.42
SSP/AM
	Ofício recebido no endereço do responsável, conforme pesquisa na Base de dados da Receita Federal (peça 6) .
	13/5/2019

14.	Transcorrido o prazo regimental, o Sr. Denilson Batalha Guimarães (CPF XXX.782.952-XX) , ex-prefeito Municipal de Faro/PA (gestões 2005-2008 e 2009-2012) , permaneceu silente, devendo ser considerado revel, nos termos do art. 12, §3º, da Lei 8.443/1992.
ANÁLISE DOS PRESSUPOSTOS DE PROCEDIBILIDADE DA IN/TCU 71/2012
15.	Verifica-se que não houve o transcurso de mais de dez anos desde o fato gerador sem que tenha havido a notificação das responsáveis (art. 6º, inciso II, c/c art. 19, da IN/TCU 71/2012, modificada pela IN/TCU 76/2016) , uma vez que os recursos foram transferidos em 2011 (peça 3, p. 1) , a omissão na prestação de contas se concretizou em 30/4/2013 (peça 3, p. 58) , e o responsável foi notificado sobre as irregularidades pela autoridade administrativa competente em 2017, por meio do Ofício 16335/2017/SEOPC/COPRA/CGCAP/DIFIN-FNDE, de 20/6/2017 (peça 3, p. 9 - AR peça 3, p. 12) .
16.	Verifica-se que o valor total original impugnado, é superior a R$ 100.000,00, na forma estabelecida conforme os arts. 6º, inciso I, e 19, da IN/TCU 71/2012, modificada pela IN/TCU 76/2016.
17.	A tomada de contas especial está, assim, devidamente constituída e em condição de ser instruída.
18.	Em atendimento ao item 9.4, do Acórdão 1772/2017-TCU-Plenário (Relator MinistroSubstituto Augusto Sherman Cavalcanti) , foi efetuada pesquisa no sistema processual do TCU, e não foram encontradas tomadas de contas especiais em tramitação com débitos imputáveis ao responsável com valores inferiores ao fixado no art. 6º, inciso I, da Instrução Normativa TCU 71/2012.
EXAME TÉCNICO
Da validade das notificações
19.	Preliminarmente, cumpre tecer breves considerações sobre a forma como são realizadas as comunicações processuais no TCU. A esse respeito, destacam-se o art. 179, do Regimento Interno do TCU (Resolução 155, de 4/12/2002) e o art. 4º, inciso III, § 1º, da Resolução TCU 170, de 30 de junho de 2004, in verbis:
 Art. 179. A citação, a audiência ou a notificação, bem como a comunicação de diligência, far-seão:
 I - mediante ciência da parte, efetivada por servidor designado, por meio eletrônico, fac-símile, telegrama ou qualquer outra forma, desde que fique confirmada inequivocamente a entrega da comunicação ao destinatário; 
II - mediante carta registrada, com aviso de recebimento que comprove a entrega no endereço do destinatário; 
III - por edital publicado no Diário Oficial da União, quando o seu destinatário não for localizado 
 (...) 
Art. 3º As comunicações serão dirigidas ao responsável, ou ao interessado, ou ao dirigente de órgão ou entidade, ou ao representante legal ou ao procurador constituído nos autos, com poderes expressos no mandato para esse fim, por meio de: 
I - correio eletrônico, fac-símile ou telegrama; 
II - servidor designado; 
III - carta registrada, com aviso de recebimento; 
IV - edital publicado no Diário Oficial da União, quando o seu destinatário não for localizado, nas hipóteses em que seja necessário o exercício de defesa".
Art. 4º. Consideram-se entregues as comunicações: 
I - efetivadas conforme disposto nos incisos I e II do artigo anterior, mediante confirmação da ciência do destinatário; 
II - realizadas na forma prevista no inciso III do artigo anterior, com o retorno do aviso de recebimento, entregue comprovadamente no endereço do destinatário; 
III - na data de publicação do edital no Diário Oficial da União, quando realizadas na forma prevista no inciso IV do artigo anterior. 
§ 1º O endereço do destinatário deverá ser previamente confirmado mediante consulta aos sistemas disponíveis ao Tribunal ou a outros meios de informação, a qual deverá ser juntada ao respectivo processo. (...) 
20.	Bem se vê, portanto, que a validade da citação via postal não depende de que o aviso de recebimento seja assinado pelo próprio destinatário da comunicação, o que dispensa, no caso em tela, a entrega do AR em "mãos próprias". A exigência da norma é no sentido de o Tribunal verificar se a correspondência foi entregue no endereço correto, residindo aqui a necessidade de certeza inequívoca. 
21.	Não é outra a orientação da jurisprudência do TCU, conforme se verifica dos julgados a seguir transcritos:
São válidas as comunicações processuais entregues, mediante carta registrada, no endereço correto do responsável, não havendo necessidade de que o recebimento seja feito por ele próprio (Acórdão 3648/2013-TCU-Segunda Câmara, Relator Ministro JOSÉ JORGE) ;
É prescindível a entrega pessoal das comunicações pelo TCU, razão pela qual não há necessidade de que o aviso de recebimento seja assinado pelo próprio destinatário. Entregandose a correspondência no endereço correto do destinatário, presume-se o recebimento da citação. (Acórdão 1019/2008-TCU-Plenário, Relator Ministro BENJAMIN ZYMLER) ;
As comunicações do TCU, inclusive as citações, deverão ser realizadas mediante Aviso de Recebimento - AR, via Empresa Brasileira de Correios e Telégrafos, bastando para sua validade que se demonstre que a correspondência foi entregue no endereço correto. (Acórdão 1526/2007-TCU-Plenário, Relator Ministro AROLDO CEDRAZ) .
22.	A validade do critério de comunicação processual do TCU foi referendada pelo Supremo Tribunal Federal, nos termos do julgamento do MS-AgR 25.816/DF, por meio do qual se afirmou a desnecessidade da ciência pessoal do interessado, entendendo-se suficiente a comprovação da entrega do "AR" no endereço do destinatário:
EMENTA: AGRAVO REGIMENTAL. MANDADO DE SEGURANÇA. DESNECESSIDADE DE INTIMAÇÃO PESSOAL DAS DECISÕES DO TRIBUNAL DE CONTAS DA UNIÃO. ART. 179 DO REGIMENTO INTERNO DO TCU. INTIMAÇÃO DO ATO IMPUGNADO POR CARTA REGISTRADA, INICIADO O PRAZO DO ART. 18 DA LEI nº 1.533/51 DA DATA CONSTANTE DO AVISO DE RECEBIMENTO. DECADÊNCIA RECONHECIDA. AGRAVO IMPROVIDO.
O envio de carta registrada com aviso de recebimento está expressamente enumerado entre os meios de comunicação de que dispõe o Tribunal de Contas da União para proceder às suas intimações.
O inciso II do art. 179 do Regimento Interno do TCU é claro ao exigir apenas a comprovação da entrega no endereço do destinatário, bastando o aviso de recebimento simples.
23.	No caso vertente, a citação do responsável deu-se em endereço proveniente de pesquisa de endereço realizada pelo TCU no Sistema da Receita Federal, conforme termo de pesquisa do TCU (peça 6) . A entrega do ofício citatório no endereço ficou comprovada e foi recebido pelo Sr. Daniel Costa Guimarães, ID 297.861.42 - SSP/AM (peça 11) , cujo nome e identidade estão legíveis (peça 14) .
24.	Nos processos do TCU, a revelia não leva à presunção de que seriam verdadeiras todas as imputações levantadas contra os responsáveis, diferentemente do que ocorre no processo civil, em que a revelia do réu opera a presunção da verdade dos fatos narrados pelo autor. Dessa forma, a avaliação da responsabilidade do agente não pode prescindir da prova existente no processo ou para ele carreada.  
25.	Ao não apresentar sua defesa, o responsável deixou de produzir prova da regular aplicação dos recursos sob sua responsabilidade, em afronta às normas que impõem aos gestores públicos a obrigação legal de, sempre que demandados pelos órgãos de controle, apresentar os documentos que demonstrem a correta utilização das verbas públicas, a exemplo do contido no art. 93 do Decreto-Lei 200/67: "Quem quer que utilize dinheiros públicos terá de justificar seu bom e regular emprego na conformidade das leis, regulamentos e normas emanadas das autoridades administrativas competentes." 
26. 	Mesmo as alegações de defesa não sendo apresentadas, considerando o princípio da verdade real que rege esta Corte, procurou-se buscar, em manifestações dos responsáveis na fase interna desta Tomada de Contas Especial, se havia algum argumento que pudesse ser aproveitado a seu favor. No entanto, o responsável não se manifestou na fase interna, não havendo, assim, nenhum argumento que possa vir a ser analisado e posteriormente servir para afastar as irregularidades apontadas. 
27.	Como restou caracterizada a omissão no dever de prestar contas, também se verificou a não comprovação da boa e regular aplicação dos recursos objeto deste processo. Nesse diapasão, cabe ressaltar que é pacífica a jurisprudência deste Tribunal no sentido de que compete ao gestor o ônus de provar a aplicação regular dos recursos que lhe foram confiados (vide Acórdão 974/2018-TCU-Plenário (Relator Bruno Dantas) , 511/2018-Plenário (Relator Aroldo Cedraz) , 3875/2018-Primeira Câmara (Relator Vital Do Rêgo) , 1983/2018-Primeira Câmara (Relator Bruno Dantas) , 1294/2018-Primeira Câmara (Relator Bruno Dantas) , 3200/2018-Segunda Câmara (Relator Aroldo Cedraz) , 2512/2018-Segunda Câmara (Relator Aroldo Cedraz) , 2384/2018-Segunda Câmara (Relator José Múcio Monteiro) , 2014/2018-Segunda Câmara (Relator Aroldo Cedraz) , 901/2018-Segunda Câmara (Relator José Múcio Monteiro) , entre outros.
28.	Vale ressaltar que a pretensão punitiva do TCU, conforme Acórdão 1441/2016-TCU-Plenário, que uniformizou a jurisprudência acerca dessa questão, subordina-se ao prazo geral de prescrição indicado no art. 205 do Código Civil, que é de 10 anos, contado da data de ocorrência da irregularidade sancionada, nos termos do art. 189 do Código Civil, sendo este prazo interrompido pelo ato que ordenar a citação, a audiência ou a oitiva do responsável. No caso em exame, não ocorreu a prescrição, uma vez que os recursos foram transferidos durante o exercício de 2011 (peça 3, p.4 e 15/19) , a omissão nas prestações de contas se concretizou em 30/4/2013 (peça 3, p. 6) e o ato de ordenação da citação ocorreu em 28/3/2019 (peça 9) . 
29.	Em se tratando de processo em que a parte interessada não se manifestou acerca das irregularidades imputadas, não há elementos para que se possa efetivamente aferir e reconhecer a ocorrência de boa-fé na conduta dos responsáveis, podendo este Tribunal, desde logo, proferir o julgamento de mérito pela irregularidade das contas, conforme nos termos dos §§ 2º e 6º do art. 202 do Regimento Interno do TCU (Acórdão 2064/2011-TCU-Primeira Câmara, Relator Ministro Ubiratan Aguiar; Acórdão 6182/2011-TCU-Primeira Câmara, Relator Ministro-Substituto Weder de Oliveira; Acórdão 4072/2010-TCU-Primeira Câmara, Relator Ministro Valmir Campelo; Acórdão 1189/2009-TCU-Primeira Câmara, Relator Ministro-Substituto Marcos Bemquerer; Acórdão 731/2008-TCU-Plenário,  Relator Ministro Aroldo Cedraz) . 
30.	Dessa forma, o responsável deve ser considerado revel, nos termos do art. 12, §3º, da Lei 8.443/1992, devendo as contas serem julgadas irregulares, condenando-o ao débito apurado e aplicando-lhe a multa prevista no art. 57 da Lei 8.443/1992. 
CONCLUSÃO
31.	A partir dos elementos constantes dos autos, foi possível verificar que os recursos repassados ao Município de Faro/PA, em virtude do Programa Nacional de Apoio ao Transporte do Escolar - PNATE/2011 e Programa Nacional de Alimentação Escolar-PNAE/2011, ocorreu na gestão do Sr. Denilson Batalha Guimarães (CPF XXX.782.952-XX) , ex-prefeito Municipal de Faro/PA (gestões 2005-2008 e 2009-2012) , que, por sua vez, não prestou contas dos recursos e também não disponibilizou as condições materiais mínimas e necessárias para que o seu sucessor pudesse apresentar a prestação de contas. 
32.	Diante da revelia do responsável e inexistindo nos autos elementos que permitam concluir pela ocorrência de boa-fé ou de outros excludentes de culpabilidade em sua conduta, propõe-se que suas contas sejam julgadas irregulares e seja condenado em débito.
33.	Vale ressaltar que a jurisprudência pacífica nesta Corte é no sentido da imprescritibilidade das ações de ressarcimento ao erário (Súmula-TCU 282) . Dessa forma, identificado dano ao erário, deve-se instaurar e julgar o processo de tomada de contas especial para responsabilizar seus agentes causadores, respeitando o direito ao contraditório e à ampla defesa, independentemente de quando ocorreram os atos impugnados.
PROPOSTA DE ENCAMINHAMENTO
34.	Diante do exposto, elevam-se os autos à consideração superior, propondo ao Tribunal:
34.1.	considerar revel o Sr. Denilson Batalha Guimarães (CPF XXX.782.952-XX) , ex-Prefeito Municipal de Faro/PA (gestões 2005-2008 e 2009-2012) , para todos os efeitos, dando-se prosseguimento ao processo, com fulcro no art. 12, § 3º, da Lei n. 8.443/92;  
34.2.	julgar irregulares, nos termos dos arts. 1º, inciso I, 16, inciso III, alíneas "a" e "c", § 2º, da Lei 8.443/92 c/c os arts. 19 e 23, inciso III, da mesma Lei, e com arts. 1º, inciso I, 209, incisos I e III, 210 e 214, inciso III, do Regimento Interno/TCU, as contas do Sr. Denilson Batalha Guimarães (CPF XXX.782.952-XX) , ex-prefeito Municipal de Faro/PA (gestões 2005-2008 e 2009-2012) , condenando-o ao pagamento da importância a seguir especificada, atualizada monetariamente e acrescida dos juros de mora, calculada a partir da data discriminada até a data do efetiva quitação do débito, fixando-lhe (s) o prazo de quinze dias, para que comprovem, perante o Tribunal, o recolhimento das referidas quantias aos cofres do Fundo Nacional de Desenvolvimento da Educação, nos termos do art. 23, inciso III, alínea "a", da citada lei;
Programa Nacional de Apoio ao Transporte do Escolar - PNATE/2011 (peça 3, p.4) 
	Data
	Valor Original  (R$1,00) 

	31/3/2011
	10.372,56

	29/4/2011
	10.372,56

	Total
	20.745,12

Valor atualizado do débito (com juros) em 23/9/2019: R$ 38.702,09 (peça 12) .
Programa Nacional de Alimentação Escolar- PNAE/2011 (peça 3, p. 15/19) 
	Data
	Valor Original 
 (R$1,00) 

	15/03/2011
	20.244,00

	31/3/2011
	20.244,00

	3/5/2011
	20.244,00

	1/6/2011
	20.244,00

	4/7/2011
	20.244,00

	29/7/2011
	20.244,00

	1/9/2011
	20.244,00

	30/9/2011
	20.244,00

	31/10/2011
	20.244,00

	30/11/2011
	20.244,00

	Total
	202.440,00

Valor atualizado do débito (com juros) em 23/9/2019: R$ 363.100,31 (peça 13) .
34.3.	aplicar ao Sr. Denilson Batalha Guimarães (CPF XXX.782.952-XX) , ex-prefeito Municipal de Faro/PA (gestões 2005-2008 e 2009-2012) , a multa prevista no art. 57 da Lei 8.443/92 c/c o art. 267 do RI/TCU, fixando-lhe o prazo de quinze dias, a contar da notificação, para que comprove, perante o Tribunal (art. 214, III, a, do Regimento Interno do TCU) , o recolhimento da dívida aos cofres do Tesouro Nacional, atualizada monetariamente desde a data do acórdão que vier a ser proferido por este Tribunal até a do efetivo recolhimento, se pagas após o vencimento, na forma da legislação em vigor;   
34.4.	autorizar, desde logo, a cobrança judicial das dívidas, caso não atendidas as notificações, na forma do disposto no art. 28, inciso II, da Lei nº 8.443/92; 
34.5.	autorizar também, desde logo, se requerido, com fundamento no art. 28, inciso I, da Lei 8.443, de 1992 c/c o art. 217, §§ 1º e 2º do Regimento Interno, o parcelamento da (s) dívida (s) em até 36 parcelas, incidindo sobre cada parcela, corrigida monetariamente, os correspondentes acréscimos legais fixando- lhe o prazo de quinze dias, a contar do recebimento da notificação, para comprovar perante o Tribunal o recolhimento da primeira parcela, e de trinta dias, a contar da parcela anterior, para comprovar os recolhimentos das demais parcelas, devendo incidir sobre cada valor mensal, atualizado monetariamente, os juros de mora devidos, no caso do débito, na forma prevista na legislação em vigor, alertando os responsáveis de que a falta de comprovação do recolhimento de qualquer parcela importará o vencimento antecipado do saldo devedor, nos termos do § 2º do art. 217 do Regimento Interno deste Tribunal; 
34.6.	enviar cópia do Acórdão a ser prolatado, bem como do Relatório e do Voto que o fundamentarem à Procuradoria da República no Estado do Pará, nos termos do § 3º do art. 16 da Lei 8.443/1992 c/c o § 7º do art. 209 do Regimento Interno do TCU, para adoção das medidas cabíveis;  
34.7.	enviar cópia do Acórdão que vier a ser proferido ao FNDE e ao responsável, para ciência, informando que a presente deliberação, acompanhada do Relatório e do Voto que a fundamenta, está disponível para a consulta no endereço www.tcu.gov.br/acordaos, além de esclarecer que, caso requerido, o TCU poderá fornecer sem custos as correspondentes cópias, de forma impressa.".
É o relatório.

não há

Procurador Júlio Marcelo de Oliveira.

TOMADA DE CONTAS ESPECIAL. RECURSOS DO PNAE E PNATE. OMISSÃO. CITAÇÃO E AUDIÊNCIA. REVELIA. CONTAS IRREGULARES. DÉBITO. MULTA. REMESSA AO MPU.

TOMADA DE CONTAS ESPECIAL (TCE)

Secretaria de Controle Externo de Tomada de Contas Especial (SecexTCE).

Em exame tomada de contas especial instaurada pelo Fundo Nacional de Desenvolvimento da Educação (FNDE) , em desfavor do Sr. Denilson Batalha Guimarães, ex-Prefeito de Faro/PA (gestões 2005/2008 e 2009/2012) , em razão da omissão no dever de prestar contas em relação ao Programa Nacional de Apoio ao Transporte do Escolar - Pnate/2011 - e ao Programa Nacional de Alimentação Escolar - Pnae/2011.
Para viabilizar a execução dos programas, foram repassados ao Município os montantes de R$ 20.745,12 (peça 3, p. 4) e de R$ 202.440,00 (peça 3, p. 15-19) respectivamente em relação ao Pnate/2011 e ao Pnae/2011.
Segundo apurado pela unidade técnica, os prazos para prestação de contas encerraram-se na mesma data, em 30/4/2013 (peça 3, p. 58) , nos termos da Resolução CD/FNDE 5, de 7/3/2013, que havia prorrogado excepcionalmente o prazo de prestação de contas dos programas, relativas às competências de 2011 e 2012.
Os autos noticiam que o Sr. Denilson Batalha Guimarães, ex-Prefeito de Faro, chegou a ser pessoalmente notificado acerca da omissão no dever legal de prestar constas dos recursos federais recebidos (peça 3, p. 9 e 12) .
Já no âmbito desta Corte, após exame dos elementos que compõem os autos (peças 7-9) , a Secex-TCE promoveu (peças 10-11) a citação e a audiência do Sr. Denilson Batalha Guimarães, Prefeito Municipal ex-Prefeito (gestões 2005/2008 e 2009/2012 - peça 3, p. 38-40) .
Em sua derradeira instrução (peças 15-17) , com a chancela do Parquet especial (peça 18) , propõe a unidade técnica julgar irregulares as presentes contas, condenar o referido responsável ao ressarcimento da integralidade dos recursos repassados à comuna, bem como aplicar a multa estatuída no art. 57 da Lei 8.443/1992. 
Acolho a referida proposta, pelo que incorporo a respectiva análise às minhas razões de decidir, sem prejuízo das considerações que se seguem. 
Observo que, embora regularmente citado, o responsável permaneceu silente, devendo ser considerado revel, nos termos do art. 12, §3º, da Lei 8.443/1992. 
Ante o não afastamento do débito objeto da citação e a subsistência dos fatos ensejadores da autuação do presente feito, inexistindo nos autos elementos para que se possa efetivamente aferir e reconhecer a ocorrência de boa-fé na conduta do responsável, entendo que o então prefeito deve ser condenado ao ressarcimento do dano apurado.
Quanto à prefeita sucessora, Sra. Marinete Costa Machado (gestão 2013/2016) , em que pese o prazo final para prestação de contas ter recaído sobre sua gestão (peça 3, p. 58) , há notícias nos autos de que foram adotadas medidas legais visando ao resguardo do patrimônio público, nos termos da Súmula 230 do TCU, consistente em Representação protocolizada junto ao Ministério Público Federal (peça 3, p. 37) .
Ademais, o extrato bancário da conta corrente 15701-5 da agência 1104-5 do Banco do Brasil (peça 3, p. 5) , relativa ao Pnate, indica a existência de saldo final zerado, em 5/5/2011. O extrato bancário da conta corrente 19361-5 da agência 1104-5 do Banco do Brasil (peça 3, p. 20-25) , relativa ao Pnae, indica a existência de saldo final de R$ 10,22, em 14/12/2011, apontando que a quase integralidade dos recursos transferidos foram geridos ainda no exercício de 2011, durante o mandato do Sr. Denilson Batalha Guimarães.
Com efeito, ante a revelia e a inexistência de elementos nos autos que pudessem afastar o dano atribuído ao responsável, acolho a proposta uníssona nos autos no sentido de julgar irregulares as presentes contas, condenar o Sr. Denilson Batalha Guimarães ao ressarcimento do erário (R$ 223.185,12, em valores históricos) e ao pagamento da multa alicerçada no artigo 57 da Lei Orgânica.
Por fim, destaco que deixo de carrear para a minuta de acórdão tão-somente a proposição instrutória de, desde já, autorizar-se o parcelamento da dívida imputada, tendo em vista entender tratar-se de providência que somente deve ser adotada em face de solicitação do interessado.  
Ante o exposto, manifesto-me por que o Tribunal aprove o acórdão que ora submeto à deliberação deste Colegiado.
TCU, Sala das Sessões Ministro Luciano Brandão Alves de Souza, em 21 de julho de 2020.
AUGUSTO SHERMAN CAVALCANTI 
Relator